臺灣彰化地方法院刑事判決　　　　　　　　　　　　　　九十年度訴字第一二號
　　公　訴　人　臺灣彰化地方法院檢察署檢察官
　　被　　　告　戊○○
　　選任辯護人　林道啟律師
右列被告因竊佔等案件，經檢察官提起公訴（八十九年度偵字第六九二０、八一九二
號），本院判決如左：
    主  文
戊○○意圖為第三人不法之利益，而竊佔他人之不動產，處有期徒刑陸月，如易科罰
金，以佰元折算壹日。
被訴違反公司法部分免訴。
    事  實
一、戊○○係位於彰化縣二水鄉○○村○○路二十號彰雲採石有限公司（下稱彰雲公
    司）之負責人，彰雲公司營業項目有砂石採取及買賣業務，戊○○明知河川公有
    地如欲堆置砂石等行為，應經主管機關使用許可，竟意圖為彰雲公司不法之利益
    ，未經主管機關之許可，自民國八十八年六、七月間起，在彰化縣二水鄉○○○○段之濁水溪公有河川地，如附圖附表所示面積之地號一五五之一號之河川地內
    ，違反主管機關為保護水道，禁止在行水區內堆置砂石之規定，擅自堆置砂石，
    竊佔國有河川地使用，合計達三．九二公頃，損害管理機關經濟部水利處乙○○○○（下稱乙○○○○）管理之權益。嗣於八十八年七月十七日，乙○○○○以
    經（八八）水利四管字第四四三八號函，催請戊○○將堆置之砂石及違規施設之
    碎解洗選場拆（清）除完畢，惟戊○○並未遵照辦理，遂於同年十月間處以行政
    罰鍰，並限於同年十月三十一日前將堆置砂石清除完畢，戊○○仍未照辦，經乙○○○○人員於八十八年十二月間指位測量，並於八十九年三月十八日、五月十
    一日、八月七日共三次，乙○○○○人員再會同南投縣警察局竹山分局勘查結果
    ，戊○○仍未依規定清除，迄八十九年九月二十九日經建設局等單位聯合勘驗結
    果，仍未清除。
二、案經經濟部移送及南投縣警察局竹山分局報告臺灣南投地方法院檢察署檢察官呈
    請臺灣高等法院臺中分院檢察署核轉臺灣彰化地方法院檢察署檢察官偵查起訴。
    理  由
甲、違反水利法、竊佔部分
一、訊據被告戊○○固坦承有於上開時間，在上址經營彰雲公司，並在該區堆置砂石
    等情事不諱，惟矢口否認有竊佔或違反水利法之犯行，辯稱：就附表所示二．九
    二公頃部分，係自六十一年起即佔用該土地，時效已消滅，又雖經主管機關限期
    拆除，然因機具龐大且投資甚鉅無法依限搬遷；另就一．０一公頃砂石堆積部分
    ，均每隔幾天即會清除，並無竊佔之主觀犯意云云。惟查：
(一)被告所經營之彰雲公司堆置砂石，合計占用一五五之一地號，如附圖附表所載面積
  約三．九二公頃公有河川地之事實，業據管理機關之乙○○○○派員前往測量，製
  有位置圖二件在卷可憑，並有乙○○○○八十九年三月十八、五月十一日之違反水
  利法現場取締紀錄二紙及查獲時所攝現場全景相片（均影本），及八十九年八月七
  日現場查獲照片（正本）等件附卷可證，復經本院勘驗現場屬實，製有勘驗筆錄在
  卷可稽，是附表附圖所載土地遭被告占用之情事，已甚明顯。茲按，行水區係指已
  築有堤防者，為兩堤之間之土地，未築有堤防者，為尋常洪水位達到地區之土地，
  為水利法施行細則第一百四十二條所明定，本案上開土地屬行水區之事實，除有上
  開乙○○○○八十九年三月十八現場取締紀錄表可證，並經乙○○○○駐衛警丙○○於本院現場勘驗時到場指述屬實，則前揭被占用土地屬行水區，洵堪認定。
(二)且被告於八十九年十月二日偵查中及本院九十年二月二十二日調查時，均坦認占用
  該二．九二公頃及一．０一公頃土地之情事，並稱係於八十八年間始為堆放等語，
  而彰雲公司固係於六十一年間經核准設廠之事，惟此尚難證明該彰雲公司於此際已
  在本案土地上營運並堆置砂石之情事，另證人丁○○、甲○○固證稱自六十年間起
  即至彰雲公司幫忙或載運砂石，現場工廠及堆置砂石等部分，自六十年間起迄今範
  圍均一致，並未改變云云，惟查證人丁○○、甲○○二人均係受僱於被告戊○○，
  所為證詞已不無偏袒被告戊○○之虞，況證人均僅以目測即能判斷自六十年間起迄
  今約長達三十年之現場佔據面積（含工廠、機械或砂石之堆置）均屬一致，未有變
  更，顯未符常情，況證人甲○○亦證稱六十三、四年間現場就有工廠，惟規模較小
  ，機械較少，且縱有堆置砂石亦於二、三周內清除完畢等語，則六十年間所佔範圍
  亦顯與本案查獲時砂石堆置之範圍高達三．九二公頃（即二．九一及一．０一公頃
  ）未盡相符，是依上開二位證人所供，尚不足為被告上開主張之有利認定，甚為顯
  明，被告戊○○辯稱彰雲公司在系爭土地上已佔用數十年云云，顯難採信。
(三)又被告於該處堆置砂石並設置碎石選洗場是否可能致生公共危險。茲按，水利法第
  九十二條之一第一項所謂「致生公共危險」，固以實際上須有具體危險之發生為要
  件，而屬具體的危險犯，然其具體危險之存否，仍應依社會一般之觀念，客觀的予
  以判定（參照最高法院七十四年臺上字第三九五八號判例意旨）。經查，現場堆置
  位置至水道尚有相當之距離，且乙○○○○駐衛警丙○○亦到場陳明：「當時並不
  會影響（指水流），堆置的位置比河床高出許多，本來水道比較靠南邊，因為桃芝
  颱風後才向北移．．．」等語，則被告占用該處河川地，是否影響水流、地形，且
  致使河流改道及侵蝕護岸，顯乏具體證據堪佐，自與致生公共危險未符，併此敘明
  。又依被告堆置砂石之位置及時間，並經數次會勘均未依限清限等情觀之，顯堪認
  被告有長期使用該土地之情事，甚為顯然，自堪認定被告上開所為，影響管理機關
  就該土地管理之權益。再者，水利法第九十二條之一第一項中段所指之他人，雖有
  認未含管理機關（參見司法院印行之刑事法律問題研究第七輯，三七三頁八十年度
  之研究意見），但依實務見解應認包含（參見最高法院八十九年臺上字第五九三三
  號判決意旨），且占用水道大規模堆置砂石，排除他人通行，顯有危害不特定人使
  用該河川之權益。從而，被告上開違反水利法、竊佔之犯行，要堪認定，被告上開
  所辯云云，無非係卸責之詞，不足採信，其上開犯行均堪認定，應依法論科。
二、按違反水利法第七十八條第一項第三款規定，應依同法第九十二條之一第一項中
    段規定處罰，故核被告戊○○上開占用一五五之一地號之所為，係犯水利法第九
    十二條之一第一項中段及刑法第三百二十條第二項、第一項之竊佔罪。被告所犯
    上開二罪間，有想像競合犯之關係，應依刑法第五十五條規定，從一重之竊佔罪
    處斷。又被告犯罪後，刑法第四十一條得易科罰金之法定最重本刑，已由三年提
    高至五年，並於九十年一月十日修正公布，於同月十二日生效施行，且依刑法施
    行法第三條之一第二項「未諭知得易科罰金之處罰者，亦同」，可見未判決確定
    之刑事案件，如法定最重本刑為五年以下有期徒刑，且經宣告被告有期徒刑在六
    月以下時，即應依法諭知易科罰金之折算標準，至為顯明，則經比較新舊法之規
    定，自應以新法有利於被告，併此敘明。爰審酌被告為一己之私利而罔顧公眾之
    安全，復對主管機關來函通知不予遵守，未於期限內清除完畢，審理時又一再飾
    詞狡辯暨其品行、智識程度、犯罪之動機，所生危害等一切情狀，量處如主文所
    示之刑，並諭知易科罰金之折算標準，以示懲儆。
乙、違反公司法部分
一、公訴意旨略以：被告戊○○係彰雲採石有限公司之負責人，明知彰雲公司所登記
    之營業項目僅限於砂石採取及買賣業務，竟仍自六十一年間設立時起，違法經營
    登記範圍以外之砂石碎石加工業務，迄至八十九年九月二十九日為彰化縣政府聯
    合勘查而查獲，因認被告戊○○涉嫌違反公司法第十五條第一項所定公司不得經
    營登記範圍以外之業務之規定，而應依同條第三項處斷等語。
二、按犯罪後之法律已廢止其刑罰者，應諭知免訴之判決，刑事訴訟法第三百零二條
    第四款定有明文。查公司法第十五條第三項、第一項原定關於公司負責人違反公
    司不得經營登記範圍以外之業務，處一年以下有期徒刑、拘役或科或併科新臺幣
    十五萬元以下罰金之刑事罰規定，因「配合公司法第十八條之修正，除許可業務
    應於章程載明外，其餘不限，則如許可業務，目的事業主管機關自有許可法令管
    理」之故而經立法院於九十年十月二十五日三讀修正通過刪除該項條文，再經總
    統於同年十一月十二日以華總一義字第九０００二一八九二０號總統令公布，並
    依中央法規標準法第十三條之規定，於公布日起算之第三日即九十年十一月十四
    日起生效，揆諸前揭說明，本件公訴人起訴被告違反公司法之犯行，其犯罪後之
    法律已廢止其刑罰，依法自應諭知免訴之判決。
據上論斷，應依刑事訴訟法第二百九十九條第一項前段、第三百零二條第四款，水利
法第九十二條之一第一項中段、第七十八條第一項第三款，刑法第十一條前段、第三
百二十條第二項、第一項、第五十五條、第二條第一項前段、第四十一條第一項，罰
金罰鍰提高標準條例第一條前段、第二條，判決如主文。
本案經檢察官許嘉龍到庭執行職務。
中    華    民    國    九十一      年      六      月       十二       日
                                臺灣彰化地方法院刑事第二庭
                                    審判長法官  林  欽  章
                                    法      官  石  馨  文
                                    法      官  郭  麗  萍
右正本證明與原本無異。
如不服本判決，應於判決送達後十日內向本院提出上訴狀( 須附繕本 )。
告訴人或被害人對於判決如有不服具備理由請求檢察官上訴者，其上訴期間之計算係
以檢察官收受判決正本之日期為準。
                                    法院書記官  施  嘉  玫
中    華    民    國    九十一      年      六      月       十八       日
刑法第三百二十條
意圖為自己或第三人不法之所有，而竊取他人之動產者，為竊盜罪，處五年以下有期
徒刑、拘役或五百元以下罰金。
意圖為自己或第三人不法利益，而竊佔他人之不動產者，依前項之規定處斷。
前二項之未遂犯罰之。
水利法第九十二條之一第一項中段：
違反第七十八條第一項各款情形之一者，除通知限期回復原狀、清除或廢止違禁設施
外，處六千元以上三萬元以下罰鍰；因而損害他人權益者，處三年以下有期徒刑、拘
役或科或併科四千元以上兩萬元以下罰金；致生公共危險者，處五年以下有期徒刑，
得併科六千元以上三萬元以下罰金。
